【裁判字號】    90,台非,76
【裁判日期】    900315
【裁判案由】    過失傷害
【裁判全文】
最高法院刑事判決                                    九十年度台非字第七六號
    上訴人  最高法院檢察署檢察總長
    被  告  甲○○
右上訴人因被告過失傷害案件，對於台灣高等法院中華民國八十九年十月十七日第二
審確定判決（八十九年度交上易字第三五七號，起訴案號：台灣台北地方法院檢察署
八十八年度偵字第二五七九○號），認為違法，提起非常上訴，本院判決如左：
    主  文
上訴駁回。
    理  由
非常上訴理由稱：「按判決確定後，發現該案件審判之訴訟程序係違背法令者，得提
起非常上訴，此觀之刑事訴訟法第四百四十一條之規定自明。又審判長調查證據完畢
，應命檢察官、被告、辯護人依次序就事實及法律辯論之，刑事訴訟法第二百八十九
條第一項定有明文，而依同法第三百六十四條之規定，上開規定於第二審之審判亦有
其適用，且本條項有關辯論次序之規定，應屬強制而非訓示規定，不得率以其他藉口
有所違背。卷查本件被告甲○○於原審並未選任律師為辯護人，僅由其父孫寧依法擔
任被告之輔佐人，依刑事訴訟法第三十五條第二項之規定，輔佐人僅得在法院陳述意
見，詎原審於八十九年十月三日審判期日證據調查完畢開始辯論後，審判長竟請不具
辯護人資格之輔佐人，於緊接檢察官、被告之後，為被告辯護，此有審判筆錄在卷可
稽，揆諸前開規定，本件原審所踐行之訴訟程序顯有錯誤。案經確定，爰依刑事訴訟
法第四百四十一條、第四百四十三條提起非常上訴，以資救濟。」等語。
本院按：依刑事訴訟法第三十五條第一、二項規定被告之直系血親於起訴後，得向法
院以書狀或於審判期日以言詞陳明為被告之輔佐人，輔佐人得在法院陳述意見。其立
法目的，在增強被告在刑事訴訟程序上之防禦能力，輔助其為訴訟行為；而同法第二
百八十九條第一項規定：調查證據完畢後，應命依左列次序就事實及法律辯論之：一
、檢察官，二、被告，三、辯護人，此係就辯論時，陳述事實上、法律上意見之先後
次序，而為規定。而被告之輔佐人，並非辯護人，法律僅規定輔佐人得在法院陳述意
見，但法律准設輔佐人之目的，既為增強被告之防禦能力，而其陳述內容，類皆為被
告利益辯護，否則與「輔佐」之本旨不合。輔佐人於審判期日到庭陳述意見，與檢察
官（自訴人）、被告陳述之次序為何﹖法律並未規定，參酌本院七十年台非字第八五
號判例意旨「法院於審判期日未通知輔佐人到庭即行辯論為違法」，則原審係在行辯
論程序，於檢察官、被告陳述後，命輔佐人為之，在訴訟程序上，難謂違法。至審判
筆錄，就此記載「辯護」字樣，既不影響程序正義之公正性及程序進行，此或為審判
長之「口誤」，或為審判筆錄之「筆誤」，原判決自不因文字之誤寫等，即可指為訴
訟程序違法。非常上訴意旨執以指為訴訟程序違背法令，尚難認為有理由，應予駁回
。
據上論結，應依刑事訴訟法第四百四十六條，判決如主文。
中      華      民      國     九十     年      三      月     十五     日
                              最高法院刑事第三庭
                                  審判長法官  陳  錫  奎
                                        法官  劉  敬  一
                                        法官  洪  清  江
                                        法官  李  伯  道
                                        法官  呂  丹  玉
      右正本證明與原本無異
                                              書  記  官
中      華      民      國     九十     年      三      月     二十     日


司法院資訊處製作；財團法人民間司法改革基金會備份。
